【裁判字號】    99,訴,300
【裁判日期】    991028
【裁判案由】    損害賠償
【裁判全文】
臺灣宜蘭地方法院民事判決               99年度訴字第300號
原      告  甲○○
訴訟代理人  林志嵩律師
被      告  乙○○
上列當事人間因被告公然侮辱案件（99年度易字第205號），原
告提起刑事附帶民事訴訟請求損害賠償，經本院刑事庭以99年度
附民字第45號裁定移送前來，本院於民國99年10月14日辯論終結
，判決如下：
    主      文
原告應給付被告新台幣萬元及自民國九十九年五月七日起至清
償日止按週年利率百分之五計算之利息。
原告其餘之訴駁回。
訴訟費用由被告負擔十分之一，餘由原告負擔 。
本判決第一項得假執行。
原告其餘假執行之聲請駁回。
    事實及理由
一、程序方面：
  (一)按訴狀送達後，原告不得將原訴變更或追加他訴。但請求之
    基礎事實同一者、擴張或減縮應受判決事項之聲明者、不甚
    礙被告之防禦及訴訟之終結者，不在此限，民事訴訟法第
    255條第1項第2款、第3款、第7款定有明文。經查，原告起
    訴時聲明第1項為「被告應在宜蘭縣地區聯合、中時、蘋果
    、自由四報社頭版報頭下連續登載3日道歉啟示」（簡附民
    卷第2頁）。於民國99年10月11日民事準備(一)狀變更為「被
    告應在宜蘭縣地區聯合、中時、蘋果、自由四報社廣告版各
    以長11公分、寬7公分之版面，以標楷體以18號字型大小，
    刊登『道歉啟示：本人於民國98年6、7月間於宜蘭縣羅東鎮
    聖母醫院大門口旁詆毀甲○○之名譽，謹此登報向甲○○道
    歉。道歉人：乙○○』之道歉啟示3日」，並追加假執行之
    聲請（本院卷第16頁）。經核原告前後聲明之請求之基礎事
    實同一，且刊登道歉啟示之格式、內容、方式之變更，僅屬
    擴張減縮應受判決事項之聲明，而追加假執行之聲請部分，
    並無礙於被告之防禦及訴訟之終結，揆諸前開法條所示，應
    無不合，自應准許。
  (二)本件被告經合法通知，未於言詞辯論期日到場，核無民事訴
    訟法第386 條所列各款情形，爰依原告之聲請，由其一造辯
    論而為判決。
二、原告主張：
  (一)被告基於公然侮辱之犯意，於98年6月下旬至7月初期間某日
    近中午時，在宜蘭縣羅東鎮聖母醫院大門口旁人行道遮雨棚
    外之不特定人得以共見共聞之處所，對訴外人黃定國大聲重
    覆稱「詐騙集團、詐騙集團」數聲，經訴外人黃定國詢問何
    以對其說「詐騙集團」，被告稱「不是你，是甲○○」等情
    ，業經鈞院99年度易字第205號刑事判決判處被告拘役10 日
    ，被告上訴後，經台灣高等法院99年度上易字第1775號駁回
    上訴確定，是被告確實有以此客觀上足以貶抑人格及社會評
    價之言詞，公然辱罵原告。
  (二)原告為文化大學地理學系畢業，任職土地銀行多年，於96年
    7月16日退休，退休前係為稽核室專門委員，曾任職宜蘭、
    羅東、蘇澳及台北市長安等土銀分行經理多年，信譽卓越；
    任職期間常參與宜蘭地區各種社團，如羅東中區扶輪社，目
    前擔任國立宜蘭大學校友會理事及社團法人宜蘭漳浦公功德
    會理事等職務，具知名度，人際關係良好；今被告向不特定
    人侮辱原告名譽，以致原告受有被親朋好友詢問甚或嬉笑、
    嘲弄之危險，致使精神上所受之痛苦甚為鉅大。
  (三)為此，爰依民法第184條第1項前段、第195條第1項規定訴請
    被告回復名譽並請求損害賠償。並聲明：
    1.被告應在宜蘭縣地區聯合、中時、蘋果、自由四報社廣告
      版各以長11公分、寬7公分之版面，以標楷體以18號字型
      大小，刊登「道歉啟示：本人於民國98年6、7月間於宜蘭
      縣羅東鎮聖母醫院大門口旁詆毀甲○○之名譽，謹此登報
      向甲○○道歉。道歉人：乙○○」之道歉啟示3日。
    2.被告應給付原告新台幣（下同）30萬元，並自起訴狀送達
      之翌日起至清償之日止，按週年利率百分之5計算之利息
      。
    3.上開第2項請求願供擔保，請為假執行之宣告。
三、被告未於言詞辯論期日到場，亦未提出書狀作何聲明或陳述
    。
四、本件原告主張之事實，業經本院依職權調閱本院99年度易字
    第205號、台灣高等法院99年度上易字第1775號刑事卷宗為
    證，被告經合法之通知，於言詞辯論期日均未到場，亦未提
    出任何準備書狀或證據資料作何答辯聲明或陳述以為爭執，
    依民事訴訟法第280條第3項、第1項視同自認，是原告之主
    張堪認為真實。
五、按因故意或過失不法侵害他人之權利者，負損害賠償責任；
    不法侵害他人之身體、健康、名譽、自由、信用、隱私、貞
    操，或不法侵害其他人格法益而情節重大者，被害人雖非財
    產上之損害，亦得請求賠償相當之金額。其名譽被侵害者，
    並得請求回復名譽之適當處分，民法第184條第1項前段、第
    195條第1項分別定有明文。又名譽權被侵害者，關於非財產
    上之損害，加害人雖亦負賠償責任，但以相當金額為限，所
    謂相當，自應以實際加害情形與其名譽權之影響是否重大，
    及被害人之身分地位與加害人經濟狀況等關係定之（最高法
    院47年台上字第1221號判例意旨參照）。復按名譽被侵害者
    ，得請求為回復名譽之適當處分，民法第195條第1項後段固
    有明文。而所謂適當之處分，係指該處分在客觀上足以回復
    被害人之名譽且屬必要者而言，加害人之行為，僅係其主觀
    上認為適當，仍難認已為回復名譽之適當處分，法院仍得依
    被害人之請求，命加害人為客觀上足以回復被害人名譽且屬
    必要之處分（最高法院86年台上字第3706號判決要旨參照）
    。經查：
  (一)「詐騙集團」一詞屬貶抑性言詞，足以侵害他人名譽，被告
    在宜蘭縣羅東鎮聖母醫院大門口旁人行道遮雨棚外之不特定
    人得以共見共聞之處所稱原告為「詐騙集團」等情，業如前
    述，是被告因故意不法侵害原告之名譽，洵堪認定。
  (二)本院審酌原告為私立文化大學地理系畢業，96年7月退休前
    任職台灣土地銀行稽核室專門委員，名下有多筆不動產，資
    力豐厚；被告為高職畢業，從事商業，名下有多筆不動產，
    資力甚豐，此有原告提出之畢業證書、台灣土地銀行退休證
    明書、本院依職權調閱之稅務電子閘門財產所得調件明細表
    、被告警詢筆錄可佐。茲審酌兩造之身分、地位、經濟狀況
    、聽聞被告侵害原告名譽之人數多寡、原告因本件侵權行為
    所受精神上痛苦等一切情狀，認原告請求之慰撫金以3萬元
    為相當，逾此範圍之請求，則無理由，應予駁回。
  (三)原告請求被告在宜蘭縣地區聯合、中時、蘋果、自由四報社
    廣告版各以長11公分、寬7公分之版面，以標楷體以18號字
    型大小，刊登如訴之聲明第2項之道歉啟示3日。經查，依證
    人黃定國於本院刑庭證稱：無法確定當時路旁有沒有很多人
    等語（本院99年度易字第205號卷第38頁），如當時該處人
    潮眾多，證人應會有所記憶，故足認被告於發表侵害原告名
    譽言論時，該地點應無眾多人群往來。而被告對於原告名譽
    之損害應限於行經該處並聽聞之人，因聽聞被告言論之人非
    多，自無以發行量超出聽聞人數甚多之報紙加以澄清，方得
    回復原告之名譽之必要，俾符合比例原則。準此，本件審酌
    兩造身分、地位、損害情形及程度，以前揭金額作為精神賠
    償為已足，尚無刊登如訴之聲明第2項之道歉啟示於上開4份
    報紙以回復原告名譽之必要。故原告請求被告將訴之聲明第
    2 項之道歉啟示刊登在宜蘭縣地區聯合、中時、蘋果、自由
    四報社，以回復其名譽，非屬適當，應予駁回。
六、按給付無確定期限者，債務人於債權人得請求給付時，經其
    催告而未為給付，自受催告時起，負遲延責任。其經債權人
    起訴而送達訴狀，或依督促程序送達支付命令，或為其他相
    類之行為者，與催告有同一之效力。遲延之債務，以支付金
    錢為標的者，債權人得請求依法定利率計算之遲延利息。但
    約定利率較高者，仍從其約定利率。應付利息之債務，其利
    率未經約定，亦無法律可據者，週年利率為百分之5，民法
    第229條第2項、第233條第1項、第203條分別定有明文。本
    件為侵權行為之債，兩造自無約定清償期及利率，原告主張
    被告應自附帶民事起訴狀送達被告之翌日起至清償日按法定
    利率計算之利息，依上規定應屬有據，而被告係於99年5月6
    日收受上開書狀（簡附民卷第3頁）。從而原告依據侵權行
    為之法律關係及上揭規定請求被告給付5萬元及自99年5月7
    日起至清償日止按週年利率5％計算之利息，為有理由，逾
    此部分之請求，則應予駁回。
七、本件原告勝訴部分，因所命給付之金額未逾50萬元，依民事
    訴訟法第389 條第1 項第5 款之規定，爰依職權宣告假執行
    。至原告敗訴部分，其該部分假執行之聲請，因訴之駁回而
    失所依附，併予駁回。
八、本件事證已臻明確，兩造其餘主張、陳述及所提證據資料，
    經本院斟酌後，認與判決結果不生影響，爰不再一一論述，
    併此敘明。
據上論結，本件原告之訴為一部有理由，一部無理由，依民事訴
訟法第385條第1項前段、第79條、第389條第1項第5款，判決如
主文。
中    華    民    國    99    年    10    月    28    日
                  民事庭  法  官  王耀興
正本與原本無異。
如對本判決上訴，須於判決送達後20日內向本院提出上訴狀。
中    華    民    國    99    年    10    月    28    日
                          書記官  邱淑秋

司法院資訊處製作；財團法人民間司法改革基金會備份。
